最高法院刑事判決　　　　　　　　　　111年度台上字第41號
上　訴　人　臺灣高等檢察署檢察官洪威華
被　　　告　林星賢



選任辯護人　馬偉涵律師
　　　　　　郭立寬律師
上列上訴人因被告妨害性自主案件，不服臺灣高等法院中華民國
110年8月11日第二審判決（110年度侵上訴字第136號，起訴案號
：臺灣新竹地方檢察署109 年度偵字第1633號），提起上訴，本
院判決如下：
    主  文
上訴駁回。
    理  由
一、刑事訴訟法第377 條規定，上訴於第三審法院，非以判決違
    背法令為理由，不得為之。是提起第三審上訴，應以原判決
    違背法令為理由，係屬法定要件。如果上訴理由書狀並未依
    據卷內訴訟資料，具體指摘原判決不適用何種法則或如何適
    用不當，或所指摘原判決違法情事，顯與法律規定得為第三
    審上訴理由之違法情形不相適合時，均應認其上訴為違背法
    律上之程式，予以駁回。
二、本件原審審理結果，認為被告林星賢有如原判決事實欄所載
    之犯行，因而維持第一審論處被告強制猥褻罪刑，並諭知緩
    刑及緩刑期間付保護管束之判決，駁回被告在第二審之上訴
    ，已詳敘其調查證據之結果及憑以認定之心證理由。
三、當事人、代理人、辯護人及其他參與訴訟程序而為訴訟行為
    者，應依誠信原則，行使訴訟程序上之權利，不得濫用，亦
    不得無故拖延，刑事妥速審判法第3 條定有明文。上開規定
    所謂「其他參與訴訟程序而為訴訟行為者」，其立法理由提
    及：「如告訴代理人、被告輔佐人是。」可見，所謂其他參
    與訴訟程序而為訴訟行為者，係指當事人、代理人、辯護人
    以外，其他實際參與訴訟程序而為訴訟行為之人，至於立法
    理由提及之告訴代理人及被告輔佐人，僅係例示而已，且刑
    事訴訟法第289條第2項於民國109年1月15日修正後規定：「
    ……於科刑辯論前，並應予到場之告訴人、被害人或其家屬
    或其他依法得陳述意見之人就科刑範圍表示意見之機會。」
    告訴人、被害人或其家屬或其他依法得陳述意見之人，既可
    於審判期日實際參與訴訟程序並為訴訟行為，自係刑事妥速
    審判法第3 條所稱之「其他參與訴訟程序而為訴訟行為者」
    。至於該條之立法意旨：「一、為達成妥速審判之目的，當
    事人、代理人、辯護人及其他參與訴訟程序為訴訟行為者，
    均應依誠信原則行使訴訟程序上之權利，不得濫用，亦不得
    藉故拖延，始克盡其功，爰參考日本刑事訴訟規則第一條第
    二項之規定，於本條明定之。二、本條所稱誠信原則，舉例
    而言：被告雖有權保持沈默，但不得欺瞞法院，騙使法院實
    施不必要之訴訟程序等是……」可見該條係為達成妥速審判
    之目的，因而規定當事人、代理人、辯護人及其他參與訴訟
    程序而為訴訟行為者，應依誠信原則，行使訴訟程序上之權
    利，不得濫用，亦不得無故拖延。雖禁反言係源自誠信原則
    所導出禁止矛盾行為或出爾反爾，破壞相對人正當信賴之法
    律原則。惟刑事妥速審判法第3 條之立法理由暨其立法理由
    提及誠信原則所舉之例，均係為達妥速審判之目的，並未提
    及禁反言。因此無從以該條之法條文字有「應依『誠信原則
    』，行使訴訟程序上之權利……」即認其目的係為禁反言，
    並認當事人、代理人、辯護人及其他參與訴訟程序而為訴訟
    行為者，均有禁反言原則之適用。本件原判決以被告與代號
    BF000H109002號成年女子（姓名年籍詳卷，下稱甲女）在第
    一審審理中已達成和解，並給付賠償金額，其和解書條件五
    載明：「……乙方（即甲女）同意原諒甲方（即被告）因本
    案所應承擔之一切法律責任，並願給予甲方自新之機會。六
    、雙方同意誠信履約……。」有和解書影本在卷可證，顯見
    甲女已承諾予被告自新之機會，並願意依誠信履行和解條件
    。惟被告履行和解條件後，甲女卻片面毀諾，於第一審經詢
    問是否同意予被告緩刑時，表明不願意，並當庭哭泣，有第
    一審審判筆錄在卷可佐，與禁反言原則有悖，有礙被告受憲
    法及刑事妥速審判法所保障之訴訟權益。被告雖在第一審否
    認犯行，但此係因本案導致與其妻離婚，被告除了工作，尚
    需扶養小孩，希望否認犯罪以獲無罪判決。何況被告於原審
    已坦承犯行，審酌甲女早已與被告達成和解，同意予被告自
    新機會，被告並無其他妨害性自主之前科紀錄，因一時失慮
    致罹刑典，願接受法律制裁，具悔改向善之意，復考量被告
    為家庭經濟之支柱，如入監執行，或衍生社會問題，因認被
    告經此偵、審程序及科刑教訓後，當能知所警惕，所宣告之
    刑以暫不執行為適當，併諭知緩刑3 年，及於緩刑期間付保
    護管束，以啟自新等旨。原判決之論斷，依上開說明，除有
    關禁反言部分之論敘有所不當外，其餘於法尚無不合。檢察
    官上訴意旨以甲女係告訴人（被害人），並非刑事妥速審判
    法第3 條立法理由所指「其他參與訴訟程序而為訴訟行為者
    」，且被告於簽立和解書後，於第一審行準備程序時，仍否
    認犯行，則甲女於和解書所同意各節，因情勢變更，而不同
    意予被告緩刑，自無違反禁反言，原判決以甲女違反禁反言
    ，而予被告緩刑宣告，有所違誤云云，指摘原判決不當。惟
    甲女係刑事妥速審判法第3 條規定之「其他參與訴訟程序而
    為訴訟行為者」，業如前述，原判決認甲女違反禁反言，雖
    有未當，惟除去此部分不當之說明，其審酌刑法第74條第 1
    項第1 款之要件後，方宣告被告緩刑，且此係原審得裁量之
    事項，檢察官執上揭理由指摘原判決不當，難認係適法之第
    三審上訴理由。
四、刑事訴訟法第289條第1項及第2 項規定：調查證據完畢後，
    應命依下列次序就事實及法律分別辯論之：一、檢察官。二
    、被告。三、辯護人（第1 項）。前項辯論後，應命依同一
    次序，就科刑範圍辯論之。於科刑辯論前，並應予到場之告
    訴人、被害人或其家屬或其他依法得陳述意見之人就科刑範
    圍表示意見之機會（第2項）。其第2項修正之立法理由提及
    刑事訴訟程序，不可忽視告訴人、被害人或其家屬或其他依
    法得陳述意見之人之權益，爰賦予到場之告訴人、被害人或
    其家屬或其他依法得陳述意見之人，於科刑辯論前就科刑範
    圍表示意見之機會。因此，若告訴人、被害人或其家屬或其
    他依法得陳述意見之人於審理期日不願於審判程序到場表示
    意見，尚難認係剝奪告訴人、被害人或其家屬或其他依法得
    陳述意見之人就科刑範圍表示意見之參與訴訟權。本件甲女
    於偵查中陳報其住所為新竹縣○○鄉（詳細地址詳卷），另
    於新竹縣○○鄉有居所（詳細地址詳卷），惟甲女於真實姓
    名對照表上特別註記訴訟文書請寄新竹縣○○鄉址，勿寄新
    竹縣○○鄉址。本件原審審理期日，審判長已批示傳喚甲女
    ，並註明如不克到庭，得以書狀陳明意見，如無意見陳述，
    亦得無庸到庭，該傳票已寄至上開新竹縣○○鄉址（與甲女
    陳報之地址相同），由受僱人（其姓名係外文，其下註明「
    外傭」）代收，有原審法院送達證書在卷可憑，且郵務人員
    至該址時，既由該名外傭出面受領送達文書，若其係無辨別
    事理能力之人，衡情，郵差亦不致讓其受領送達文書，上開
    送達文書既已合法送達，已賦予甲女於審判程序到場就科刑
    範圍表示意見之機會。檢察官上訴意旨以原審審判程序之傳
    票係由不詳姓名之人於送達證書勾選「受僱人」，並簽署無
    法辨識之文字，依其簽署之字跡，係外國文字，該簽收送達
    證書之人，是否為甲女之受僱人，及有辨別事理能力之人，
    均無從判別，上開審判程序傳票，顯非合法送達，致甲女無
    從按時到庭就被告科刑範圍表示意見，剝奪甲女之參與訴訟
    權云云，無非以臆測之詞指摘原判決不當，亦非合法之第三
    審上訴理由。
五、審判長於宣示辯論終結前，最後應詢問被告有無陳述，為刑
    事訴訟法第290 條所明定。故法院於審判期日，應與被告最
    後陳述之機會，如未與被告最後陳述之機會，依同法第 379
    條第11款規定，其判決為當然違背法令。上開規定之目的在
    於保障被告之聽審權，提升其防禦地位，且重點在於審判長
    是否已予被告最後陳述之機會，而審判長是否已予被告最後
    陳述之機會，專以審判筆錄為證，同法第47條定有明文。至
    於已經予被告最後陳述之機會後，被告是否為最後陳述，係
    不同之二事，無從以被告未為最後陳述，逕認係審判長未予
    被告最後陳述之機會。查原審審判長於110年7月21日審判期
    日辯論終結前，已詢問被告：「有何最後陳述？」被告答稱
    ：「無。」等語，有該日審判程序筆錄可稽。從審判程序筆
    錄之形式觀之，尚難認原審未踐行上開程序。雖檢察官於原
    審判決後，自行勘驗原審審判程序筆錄之錄音光碟，並製作
    勘驗紀錄，但此與刑事訴訟法第214 條規定勘驗所應遵行之
    程序不符，且審判長詢問「有何最後陳述？」後，依檢察官
    自行製作之勘驗紀錄，因收音無法辨識被告有無回答。但審
    判長於其詢問「有何最後陳述？」後，稱「沒有，那本件辯
    論終結，定8 月11日上午10時宣判……」。換言之，審判長
    已予被告最後陳述之機會，即令被告未予回答，亦難認原審
    審判程序違反刑事訴訟法第290 條之規定。檢察官上訴意旨
    以原審審判長雖有訊問被告「有何最後陳述？」，然經自行
    勘驗審判程序筆錄之錄音光碟結果，未待被告回答，審判長
    即自行回答：「沒有」，並諭知本案辯論終結及定期宣判。
    被告既未回答，實與未予被告最後陳述機會無異云云，指摘
    原判決違背法令，依上開說明，仍非適法之第三審上訴理由
    。
六、檢察官其餘上訴意旨，均非依據卷內訴訟資料具體指摘原判
    決不適用何種法則或如何適用不當，徒就原審採證認事職權
    之適法行使，暨其他不影響於判決結果之枝節問題，漫事爭
    論，顯與法律規定得為第三審上訴理由之違法情形不相適合
    ，揆之首揭說明，檢察官之上訴違背法律上之程式，應予駁
    回。
據上論結，應依刑事訴訟法第395條前段，判決如主文。
中    華    民    國   111    年    4     月    13    日
                  刑事第九庭審判長法  官  何  菁  莪  
                                  法  官  何  信  慶  
                                  法  官  朱  瑞  娟  
                                  法  官  高  玉  舜  
                                  法  官  劉  興  浪  
本件正本證明與原本無異
                                  書記官
中    華    民    國   111    年    4     月    18    日